臺灣宜蘭地方法院民事判決　九十一年度重訴字第二五號
　　原　　　告　彰化商業銀行股份有限公司羅東分行
　　法定代理人　甲○○
　　訴訟代理人　己○○
　　　　　　　　乙○○
　　被　　　告　丁○○○
　　　　　　　　丙○○
　　兼　共　同
　　訴訟代理人　戊○○　　　住.
右當事人間請求撤銷不動產贈與事件，本院判決如左：
    主    文
被告戊○○與丁○○○間於民國八十九年六月六日就宜蘭縣壯圍鄉○○○段一Ο二一
地號，面積三九九‧八二平方公尺，所有權全部（重測前：宜蘭縣壯圍鄉○○段八Ο
四—二地號，面積三八六平方公尺，所有權全部）之土地、宜蘭縣壯圍鄉○○○段一
Ο二五地號，面積二一Ο四‧一五平方公尺，所有權全部（重測前：宜蘭縣壯圍鄉○○段八Ο五地號，面積二Ο八五平方公尺，所有權全部）之土地及宜蘭縣壯圍鄉○○○段一Ο二四地號，面積一一三‧八七平方公尺，所有權全部（重測前：宜蘭縣壯圍
鄉○○段八Ο五—三地號，面積一二五平方公尺，所有權全部）之土地，所為之贈與
行為及所有權移轉行為均應予撤銷。
被告丁○○○應將前項不動產經宜蘭縣宜蘭地政事務所於民國八十九年六月十七日以
宜登字第一二Ο六一Ο號收件，並於民國八十九年六月二十一日所為之所有權移轉登
記，予以塗銷。
被告戊○○與丙○○間於民國八十九年六月六日就宜蘭縣壯圍鄉○○○段一Ο三八地
號，面積二二四六‧Ο七平方公尺，所有權全部（重測前：宜蘭縣壯圍鄉○○段八Ο
八地號，面積二二四六平方公尺，所有權全部）之土地，所為之贈與行為及所有權移
轉行為均應予撤銷。
被告丙○○應將前項不動產經宜蘭縣宜蘭地政事務所於民國八十九年六月十七日以宜
登字第一二Ο六ΟΟ號收件，並於民國八十九年六月二十一日所為之所有權移轉登記
，予以塗銷。
訴訟費用由被告負擔。
    事    實
甲、原告方面：
一、聲明：如主文所示。
二、陳述：
（一）、訴外人穩程營造有限公司（下稱穩程公司）邀同被告戊○○任連帶保證人後
        ，分別於民國八十八年九月十八日、九十年二月二十七日，向原告借款新臺
        幣（下同）八百一十四萬元、一千萬元，並約定應分別於九十年九月二十日
        、九十年八月十九日清償上開借款，於到期日前，穩程公司則應按月繳納利
        息，詎穩程公司自九十年二月二十八日起，即未依約繳納利息，上開借款已
        視為全部到期，其中八百一十四萬元借款之部分，尚有本金五百八十四萬元
        未清償、一千萬元借款之部分，則全部本金均未清償，總計尚有本金一千五
        百八十四萬元及其利息、違約金未清償。而被告戊○○為穩程公司上開債務
        之連帶保證人，就上開款項本應負連帶給付責任，詎被告戊○○為逃避保證
        債務，竟於八十九年六月六日將其所有坐落宜蘭縣壯圍鄉○○○段一Ο二
        一地號之土地，面積三九九‧八二平方公尺，所有權全部（重測前：宜蘭縣
        壯圍鄉○○段八Ο四—二地號之土地，面積三八六平方公尺，所有權全部）
        、坐落宜蘭縣壯圍鄉○○○段一Ο二五地號之土地，面積二一Ο四‧一五
        平方公尺，所有權全部（重測前：宜蘭縣壯圍鄉○○段八Ο五地號之土地，
        面積二Ο八五平方公尺，所有權全部）、坐落宜蘭縣壯圍鄉○○○段一Ο
        二四地號之土地，面積一一三‧八七平方公尺，所有權全部（重測前：宜蘭
        縣壯圍鄉○○段八Ο五—三地號之土地，面積一二五平方公尺，所有權全部
        ），無償贈與給被告丁○○○，並均於八十九年六月二十一日完成所有權移
        轉登記。另於八十九年六月六日將其所有坐落宜蘭縣壯圍鄉○○○段一Ο三
        八地號之土地，面積二二四六‧Ο七平方公尺，所有權全部（重測前：宜蘭
        縣壯圍鄉○○段八Ο八地號之土地，面積二二四六平方公尺，所有權全部）
        ，無償贈與給被告丙○○，並於八十九年六月二十一日完成所有權移轉登記
        。因被告間之上開行為，已造成原告前揭債權有履行不能或履行困難之情形
        ，而有害及原告之債權，爰依民法第二百四十四條之規定請求撤銷被告間之
        上開贈與及所有權移轉行為，被告丁○○○、丙○○並應將上開不動產之所
        有權移轉登記予以塗銷，將所有權回復為被告戊○○之名義。
（二）、穩程公司雖然有陳秀卿及楊德財提供不動產供擔保，然穩程公司尚欠原告二
        千零六十九萬九千元未還，上開擔保品僅值五百四十九萬一千元，尚不足清
        償穩程公司之全部債務。
（三）、原告於九十年五月二十二日向國稅局查詢被告戊○○之歸戶財產，始得知被
        告戊○○將系爭四筆土地分別移轉給被告丁○○○及丙○○，且被告戊○○
        亦自承「在辦理無償贈與時已無能力清償對原告之債務，且至今亦無力清償
        。」之事實，故被告所為之無償贈與行為已有害原告之債權，原告自得訴請
        法院撤銷被告間之行為，並得聲請命受益人或轉得人回復原狀。
三、證據：提出本票三件、借據二件、土地登記簿謄本四件、保證書一件、授信約定
    書影本一件、放款帳務資料表影本六件、民事執行處通知影本一件、支付命令暨
    確定證明書影本一件、歸戶財產查詢清單影本一件、顧客信用調查表影本二件、
    土地登記謄本影本二件、建物登記謄本影本三件為證。
乙、被告方面：
一、聲明：原告之訴駁回。
二、陳述：
（一）、被告間就系爭四筆土地所為之贈與行為發生於八十九年六月六日，因此被告
        戊○○雖須就穩程公司所積欠之二千零六十九萬九千元之債務負連帶清償之
        責任，然僅其中一筆五百八十四萬元之債務，方屬系爭四筆土地所擔保之債
        權。而原告已自承於九十年二月二十八日前，穩程公司之繳息正常，則被告
        間就系爭四筆土地所為之贈與行為，並無害及原告之債權。
（二）、系爭五百八十四萬元之債務，另有訴外人林美雲及陳秀卿所提供市價約八百
        萬元之土地及建物設定抵押供擔保，已足供清償上開債務，原告未先行使抵
        押權，即空言被告間之贈與行為害及其五百八十四萬元之債權，自屬無理。
        再者，縱然拍賣林美雲及陳秀卿上開不動產之結果，並不足清償原告全部之
        二千零六十九萬九千元債權，然依民法第三百十一條之規定，穩程公司仍得
        主張該拍賣所得之價款優先抵充系爭五百八十四萬元之債務，則就系爭五百
        八十四萬元之債務而言，原告之債權自未有受損。
（三）、以銀行滴水不漏之詳細徵信過程觀之，原告辯稱遲至九十年五月二十二日才
        掌握被告戊○○財產過戶之情形，已違常理。其次，原告於八十九年一月七
        日已掌握被告戊○○之財產狀況，只須逕向地政事務所查詢系爭四筆土地之
        登記謄本，即可明瞭系爭四筆土地之變動狀態，不必費時的去國稅局查詢被
        告戊○○之財產歸戶資料，原告本件作為嚴重違反常理，亦與銀行查閱他人
        財產之作業流程不符，足證原告主張至九十年五月二十二日取得國稅局之財
        產歸戶資料後，才掌握被告戊○○財產過戶情形云云，不足採信。再者，原
        告於八十九年七月三日、九十年二月二十七日分別再借予穩程公司一百八十
        五萬九千元、一千萬元、三百萬元之高額款項時，焉有不向地政事務所查詢
        被告戊○○名下土地狀況之理，故可推知原告至遲於八十九年七月三日或九
        十年二月二十七日即已知悉被告間就系爭四筆土地所為之贈與行為，然原告
        卻遲至九十一年三月二十八日方提起本件訴訟，顯已逾一年之除斥期間。
（四）、證人林秀緞於鈞院審理中，對於宜蘭地政事務所八十九年十二月十八日之土
        地登記謄本申請書，雖承認為其所製作及送件，然對於何人委託則答以「忘
        記了」，但當被告戊○○質以「當時林秀緞曾說是原告要他去申請的」時，
        證人即反稱「我那一天確實是有對被告講說曾經有幫彰化銀行領謄本，但是
        我沒有說前述八十九年十二月十八號的申請書是幫彰化銀行申請的。我有看
        那張申請書沒有錯，但是我沒有看申請日期。」等語，窺其前後內容，實不
        難看出證人偏袒原告之意，蓋被告至證人之代書事務所時，僅出具一張土地
        登記謄本申請書，而證人受託前往宜蘭地政事務所查詢被告戊○○名下之土
        地登記謄本之申請書也是同一張，從頭到尾只有一張申請書，證人卻以「沒
        有看申請日期為由」，堅不吐實，今除非原告曾在不同時間委託證人多次查
        詢系爭四筆土地登記之情形，否則只有一張申請書，既是證人受原告所申請
        者，就算證人沒有看申請日期，實無法想像何以該申請書，非受原告委託所
        寫。故依證人所言，已足充分證明原告早在八十九年十二月十八日委託證人
        申請謄本當時，即已知悉系爭四筆土地過戶情形，卻遲至九十一年三月二十
        八日始提起本訴，自已逾一年之除斥期間。
（五）、原告於八十九年一月七日已針對被告戊○○製作乙份客戶調查表，於八十九
        年十二月十八日又委託證人林秀鍛針對系爭四筆土地向地政事務所申請土地
        登記謄本，嗣於八十九年七月三日、九十年二月二十七日又分別再借予穩程
        公司一百八十五萬九千元、一千萬元、三百萬元之高額款項，由此足以證明
        原告確實存有陸續徵信被告戊○○名下財產狀況之文書，依民事訴訟法第三
        百四十二條第一項、第三百四十四條第一項第五款、第三百四十五條第一項
        之規定，應命原告提出所有對於被告戊○○之徵信資料，倘原告無正當理由
        不從提出之命者，鈞院得認為被告關於「原告早於八十九年七月三日、八十
        九年十二月十八日、九十年二月二十七日當時，已知悉被告間就系爭四筆土
        地之贈與行為」之主張為真實。
三、證據：提出借據二件、本票一件、保證書一件、存摺資料一件、土地所有權狀二
    件、建物所有權狀二件、地政機關登記資料一份、地籍謄本閱覽申請書一件、顧
    客信用調查表一件（以上均影本）、土地登記謄本二件、建物登記謄本五件為證
    ，並聲請訊問證人楊再添、楊郭祈、陳秋華、林秀緞及向宜蘭縣宜蘭地政事務所
    調取自八十九年六月二十日起至九十年四月三十日止，發給系爭四筆土地登記謄
    本之申請資料。
丙、本院依職權向宜蘭縣宜蘭地政事務所調取系爭四筆土地之贈與登記資料及依被告
    之聲請向宜蘭縣宜蘭地政事務所調取自八十九年六月二十日起至九十年四月三十
    日止，發給系爭四筆土地登記謄本之申請資料。
    理    由
一、原告原訴請「撤銷被告間就系爭四筆土地所為之贈與行為，並命被告丁○○○、
    丙○○應將其就系爭四筆土地所為之所有權移轉登記，予以塗銷。」，嗣擴張為
    「撤銷被告間就系爭四筆土地所為之贈與行為及所有權移轉行為，並命被告丁○○○、丙○○應將其就系爭四筆土地所為之所有權移轉登記，予以塗銷。」，核
    其所為乃屬擴張應受判決事項之聲明，依民事訴訟法第二百五十五條第一項第三
    款之規定，應予許可，合先敘明。
二、原告起訴主張：穩程公司邀同被告戊○○任連帶保證人後，分別於八十八年九月
    十八日、九十年二月二十七日，向原告借款八百一十四萬元、一千萬元，並約定
    應分別於九十年九月二十日、九十年八月十九日清償上開借款，於到期日前，穩
    程公司則應按月繳納利息，詎穩程公司自九十年二月二十八日起，即未依約繳納
    利息，上開借款已視為全部到期，其中八百一十四萬元借款之部分，尚有本金五
    百八十四萬元未清償、一千萬元借款之部分，則全部本金均未清償，總計尚有本
    金一千五百八十四萬元及其利息、違約金未清償。而被告戊○○為穩程公司上開
    債務之連帶保證人，就上開款項本應負連帶給付責任，詎被告戊○○為逃避保證
    債務，竟於八十九年六月六日將系爭四筆土地分別無償贈與給被告丁○○○、丙○○，並於八十九年六月二十一日完成所有權移轉登記。因被告間之上開行為，
    已造成原告前揭債權有履行不能或履行困難之情形，而有害及原告之債權，爰依
    民法第二百四十四條之規定請求撤銷被告間之上開贈與及所有權移轉行為，被告
    丁○○○、丙○○並應將上開不動產之所有權移轉登記予以塗銷，將所有權回復
    為被告戊○○之名義等情。被告則以：就穩程公司之全部債務中，僅其中之五百
    八十四萬元部分，方屬系爭四筆土地所擔保之債權，而在九十年二月二十八日前
    ，穩程公司之繳息正常，則被告於八十九年六月六日就系爭四筆土地所為之贈與
    行為，並無害及原告上開債權；系爭五百八十四萬元之債務，另有訴外人林美雲
    、陳秀卿所提供市價約八百萬元之土地及建物設定抵押供擔保，已足供清償上開
    債務，原告之債權自未有受損；原告早於八十九年七月三日、八十九年十二月十
    八日或九十年二月二十七日當時，即已知悉被告間就系爭四筆土地之贈與行為，
    其遲至九十一年三月二十八日始提起本訴，自已逾一年之除斥期間等語，資為抗
    辯。
三、按債務人所為之無償行為，有害及債權者，債權人得聲請法院撤銷之；債權人依
    第一項或第二項之規定聲請法院撤銷時，得並聲請命受益人或轉得人回復原狀，
    但轉得人於轉得時不知有撤銷原因者，不在此限，民法第二百四十四條第一、四
    項定有明文。又債權人之債權，因債務人之行為，致有履行不能或因難之情形者
    ，即應認為有損害於債權人之權利，債權人即得行使撤銷權以保全其債權。再者
    ，債權人得依民法第二百四十四條規定行使撤銷權，以其債權於債務人為詐害行
    為時，業已存在者為限，若債務人為詐害行為時，其債權尚未發生，自不許其時
    尚非債權人之人，於嗣後取得債權時，溯及的行使撤銷權，此觀最高法院六十二
    年台上字第二六０九號判例意旨即明。
四、原告主張：穩程公司邀同被告戊○○任連帶保證人後，分別於八十八年九月十八
    日、九十年二月二十七日，向原告借款八百一十四萬元、一千萬元，並約定應分
    別於九十年九月二十日、九十年八月十九日清償上開借款，於到期日前，穩程公
    司則應按月繳納利息，詎穩程公司自九十年二月二十八日起，即未依約繳納利息
    ，上開借款已視為全部到期，其中八百一十四萬元借款之部分，尚有本金五百八
    十四萬元未清償、一千萬元借款之部分，則全部本金均未清償，總計尚有本金一
    千五百八十四萬元及其利息、違約金未清償。被告戊○○於八十九年六月六日將
    其所有坐落宜蘭縣壯圍鄉○○○段一Ο二一地號之土地，面積三九九‧八二平
    方公尺，所有權全部（重測前：宜蘭縣壯圍鄉○○段八Ο四—二地號之土地，面
    積三八六平方公尺，所有權全部）、坐落宜蘭縣壯圍鄉○○○段一Ο二五地號
    之土地，面積二一Ο四‧一五平方公尺，所有權全部（重測前：宜蘭縣壯圍鄉○○段八Ο五地號之土地，面積二Ο八五平方公尺，所有權全部）、坐落宜蘭縣
    壯圍鄉○○○段一Ο二四地號之土地，面積一一三‧八七平方公尺，所有權全部
    （重測前：宜蘭縣壯圍鄉○○段八Ο五—三地號之土地，面積一二五平方公尺，
    所有權全部），無償贈與給被告丁○○○，並經宜蘭縣宜蘭地政事務所於八十九
    年六月十七日以宜登字第一二Ο六一Ο號（按：原告誤載為一二Ο六ΟΟ號）收
    件，於八十九年六月二十一日完成所有權移轉登記；另於八十九年六月六日將其
    所有坐落宜蘭縣壯圍鄉○○○段一Ο三八地號之土地，面積二二四六‧Ο七平方
    公尺，所有權全部（重測前：宜蘭縣壯圍鄉○○段八Ο八地號之土地，面積二二
    四六平方公尺，所有權全部），無償贈與給被告丙○○，並經宜蘭縣宜蘭地政事
    務所於八十九年六月十七日以宜登字第一二Ο六ΟΟ號（按：原告誤載為一二Ο
    六一Ο號）收件，於八十九年六月二十一日完成所有權移轉登記等情，業據其提
    出本票一件、借據二件、土地登記簿謄本四件、保證書一件、授信約定書影本一
    件、支付命令暨確定證明書影本一件為證，並經向宜蘭縣宜蘭地政事務所調取系
    爭四筆土地之贈與登記資料，核閱無誤，有該事務所九十一年四月十七日宜地一
    ２１字第０九一０００三七四０號函在卷可稽，且為被告所不爭執，自堪信為真
    實。至於原告主張「被告間就系爭四筆土地所為之贈與及所有權移轉行為，已侵
    害其一千五百八十四萬元之債權。」乙節，則為被告所否認，並持前揭情詞抗辯
    ，故本件所應審究者即為：被告間就系爭四筆土地所為之贈與及所有權移轉行為
    ，是否已害及原告所主張之一千五百八十四萬元債權？原告所行使之撤銷權，是
    否已逾除斥期間？茲分述如下。
五、被告間就系爭四筆土地所為之贈與及所有權移轉行為，是否已害及原告所主張之
    一千五百八十四萬元債權之部分：
（一）、被告戊○○係於八十八年九月十八日對原告負有五百八十四萬元之保證債務
        （原借款八百一十四萬元）、九十年二月二十七日對原告負有一千萬元之保
        證債務，系爭四筆土地則由被告戊○○於八十九年六月六日分別無償贈與被
        告丁○○○、丙○○，並均於八十九年六月二十一日完成所有權移轉登記等
        事實，已認定如前，足見被告戊○○處分系爭四筆土地時，上開一千萬元之
        債務對被告戊○○而言，尚未成立，則揆諸前舉判例意旨，被告間就系爭四
        筆土地所為之贈與及所有權移轉行為，自無害及原告上開一千萬元之債權，
        故原告主張「被告間就系爭四筆土地所為之贈與及所有權移轉行為，已害及
        其九十年二月二十七日之一千萬元債權。」云云，尚非可採。
（二）、被告雖辯稱「於九十年二月二十八日前，穩程公司之繳息正常，則被告就系
        爭四筆土地所為之贈與及所有權移轉行為，並無害及原告主張之五百八十四
        萬元債權。」云云，惟查，被告戊○○自八十八年九月十八日任穩程公司之
        連帶保證人，保證穩程公司向原告所借之五百八十四萬元（原借款八百一十
        四萬元）時起，即對於原告負有五百八十四萬元之債務，且斯時被告戊○○
        名下所有之財產，包括系爭四筆土地在內，均為原告上開債權之擔保。再者
        ，被告戊○○已自承「除了系爭四筆土地以外，於八十九年六月六日當時沒
        有資力清償本件五百八十四萬元的債務，目前也沒有資力清償五百八十四萬
        元。」（見九十一年九月十八日準備程序筆錄）之事實，則不論穩程公司於
        九十年二月二十八日前之繳息是否正常，被告間就系爭四筆土地所為之贈與
        及所有權移轉行為，均已造成原告之五百八十四萬元債權無法受償或有無法
        受償之虞。從而，揆諸前揭三之說明，堪認被告間之行為，已侵害到原告上
        開債權，被告首開抗辯，顯然無據。
（三）、至於被告另辯稱「系爭五百八十四萬元之債務，另有訴外人林美雲、陳秀卿
        所提供市價約八百萬元之土地及建物設定抵押供擔保，已足供清償上開債務
        ，原告未先行使抵押權，即空言被告間之贈與行為害及其前項債權，自屬無
        理。再者，縱然拍賣林美雲及陳秀卿上開不動產之結果，並不足清償原告全
        部之二千零六十九萬九千元債權，然依民法第三百十一條之規定，穩程公司
        仍得主張該拍賣所得之價款優先抵充系爭五百八十四萬元之債務，則就該筆
        債務而言，原告之債權並未有受損。」云云，然查：
１、扣除系爭五百八十四萬元之欠款後，穩程公司尚積欠原告一千四百八十五萬九千
    元之事實，有原告所提出之本票三件、支付命令暨確定證明書影本一件為證，且
    為被告所不爭執，自堪信為真實。
２、其次，訴外人林美雲所有之宜蘭縣羅東鎮○○段七五一地號土地（權利範圍：一
    萬分之九十），已由設定義務人楊德財、陳秀卿設定本金最高限額四千五百萬元
    、存續期間自八十四年十一月十六日至一百一十四年十一月十五日止之抵押權予
    原告，以擔保穩程公司對於原告所負之債務；林美雲所有之宜蘭縣羅東鎮○○段
    二二四０建號建物（權利範圍：全部），已由設定義務人楊德財設定本金最高限
    額四千五百萬元、存續期間自八十四年十一月十六日至一百一十四年十一月十五
    日止之抵押權予原告，以擔保穩程公司對於原告所負之債務；訴外人陳秀卿所有
    之宜蘭縣羅東鎮○○段七五一地號土地（權利範圍：一萬分之八十九），已由設
    定義務人楊德財、陳秀卿設定本金最高限額四千五百萬元、存續期間自八十四年
    十一月十六日至一百一十四年十一月十五日止之抵押權予原告，以擔保穩程公司
    對於原告所負之債務；陳秀卿所有之宜蘭縣羅東鎮○○段二二二四建號建物（權
    利範圍：全部），已由設定義務人陳秀卿設定本金最高限額四千五百萬元、存續
    期間自八十四年十一月十六日至一百一十四年十一月十五日止之抵押權予原告，
    以擔保穩程公司對於原告所負之債務等事實，有被告所提出之土地所有權狀二件
    、建物所有權狀二件、地政機關登記資料一份（以上均影本）、土地登記謄本二
    件、建物登記謄本二件在卷可稽。依此，足見上開土地及建物所擔保者，乃穩程
    公司於最高限額抵押權存續期間內，對於原告所負四千五百萬元範圍內之全部債
    務，並非僅擔保系爭五百八十四萬元之債務。從而，證人楊再添、楊郭祈所為「
    楊德財只是擔保系爭八百十四萬的債務。」之證言，顯與前揭登記資料不符，自
    非可採。再者，上開抵押物既屬穩程公司所負全部債務之擔保，並非系爭五百八
    十四萬元債務之專屬擔保品，則原告亦無以上開抵押物來優先抵償系爭五百八十
    四萬元之義務，故被告抗辯「原告未先就上開抵押物行使抵押權，即空言被告間
    之贈與行為害及其五百八十四萬元之債權，自屬無理。」云云，顯不足取。
３、再者，林美雲、陳秀卿所有之上開土地及建物合計價值約僅八百餘萬元乙節，既
    為被告所肯認（見被告九十一年五月十日答辯狀第二點），足見上開抵押物尚不
    足清償系爭五百八十四萬元以外之穩程公司其餘債務（即一千四百八十五萬九千
    元）。而依前所述，原告亦無以上開抵押物來優先抵償系爭五百八十四萬元之義
    務。因此，當原告以系爭五百八十四萬元以外之債權為由，聲請拍賣上開抵押物
    時，穩程公司根本無主張以該抵押物賣得之價金優先抵充系爭五百八十四萬元債
    務之餘地，故被告辯稱「依民法第三百十一條之規定，穩程公司仍得主張拍賣上
    開抵押物所得之價款優先抵充系爭五百八十四萬元之債務，則就該筆債務而言，
    原告之債權並未有受損。」云云，亦不足採。
４、綜上各情，原告主張「被告間就系爭四筆土地所為之贈與及所有權移轉行為，已
    害及其八十八年九月十八日之五百八十四萬元債權」乙節，應堪信為真實，被告
    首揭之抗辯，並不足取。
六、原告所行使之撤銷權，是否已逾除斥期間之部分：按當事人主張有利於己之事實
    者，就其事實有舉證之責任，民事訴訟法第二百七十七條前段定有明文。本件被
    告抗辯「原告知悉系爭四筆土地過戶之情形，已有一年以上，已逾行使撤銷權之
    一年除斥期間。」云云，已為原告所否認，依前舉法條之規定，自應由被告就其
    抗辯之事實負舉證之責任。經查：
（一）、被告雖抗辯「以銀行滴水不漏之詳細徵信過程觀之，原告辯稱遲至九十年五
        月二十二日才掌握被告戊○○財產過戶之情形，已違常理。其次，原告於八
        十九年一月七日已掌握被告戊○○之財產狀況，只須逕向地政事務所去查詢
        系爭四筆土地之登記謄本，即可明瞭系爭四筆土地之變動狀態，不必費時的
        去國稅局查詢被告戊○○之財產歸戶資料，原告本件作為嚴重違反常理，亦
        與銀行查閱他人財產之作業流程不符，足證原告主張至九十年五月二十二日
        取得國稅局之財產歸戶資料後，才掌握被告戊○○財產過戶情形云云，不足
        採信。再者，原告於八十九年七月三日、九十年二月二十七日分別再借予穩
        程公司一百八十五萬九千元、一千萬元、三百萬元之高額款項時，焉有不向
        地政事務所查詢被告戊○○名下土地狀況之理，故可推知原告至遲於八十九
        年七月三日或九十年二月二十七日即已知悉被告間就系爭四筆土地所為之贈
        與行為，然原告卻遲至九十一年三月二十八日方提起本件訴訟，顯已逾一年
        之除斥期間。」云云，然查被告上開抗辯均屬其個人臆測、推論之詞，且既
        經原告否認，而被告又未能舉證以實其說，故被告此部分之抗辯，尚不足採
        信。
（二）、被告另抗辯稱「證人林秀緞顯然有偏袒原告之意，蓋被告戊○○至證人之代
        書事務所時，僅出具一張土地登記謄本申請書，而證人受託前往宜蘭地政事
        務所查詢被告戊○○名下之土地登記謄本之申請書也是同一張，從頭到尾只
        有一張申請書，證人卻以『沒有看申請日期為由』，堅不吐實，今除非原告
        曾在不同時間委託證人多次查詢系爭四筆土地登記之情形，否則只有一張申
        請書，既是證人受原告所申請者，就算證人沒有看申請日期，實無法想像何
        以該申請書，非受原告委託所寫。故依證人所言，已足充分證明原告早在八
        十九年十二月十八日委託證人申請系爭四筆土地之登記謄本時，即已知悉系
        爭四筆土地過戶情形，然原告卻遲至九十一年三月二十八日始提起本訴，自
        已逾一年之除斥期間。」云云，然查，經命具結且隔離訊問證人陳秋華、林
        秀緞後，渠等固不否認所任職之代書事務所曾與原告有業務往來，且宜蘭縣
        宜蘭地政事務所九十一年七月九日宜第一２２字第０九一０００六一八七號
        函所附之八十九年十二月十八日宜蘭縣羅東地政事務所地籍謄本及閱覽申請
        書是由林秀緞以陳秋華名義所製作並提出之事實，然對於該項申請書之製作
        及請領系爭土地之登記謄本等行為是受何人所之委託乙節，二位證人均答以
        「忘記了」（見九十一年八月二十八日準備程序筆錄）。而證人林秀緞就被
        告所為「我有到過證人的事務所，當時林秀緞說是原告要他去申請的。」、
        「我當時有出示該申請書給證人林秀緞看。」之質問，亦已證述「我那一天
        確實是有對被告講說曾經有幫彰化銀行領謄本，但是我沒有說前述八十九年
        十二月十八號的申請書是幫彰化銀行申請的。」、「我有看那張申請書沒有
        錯，但是我沒有看申請日期。」等語明確。因此，上開證人之證詞，均不足
        據為被告有利事實之認定。至於被告雖否認證人前揭證詞，並指證人有偏袒
        原告之意，然卻未能舉證以實其說，自非可採。從而，被告抗辯「原告於八
        十九年十二月十八日委託證人陳秋華、林秀緞申請系爭四筆土地之登記謄本
        。」云云，自屬無據。
（三）、被告另辯稱「原告確實存有陸續徵信被告戊○○名下財產狀況之文書，依民
        事訴訟法第三百四十二條第一項、第三百四十四條第一項第五款、第三百四
        十五條第一項之規定，應命原告提出所有對於被告戊○○之徵信資料，倘原
        告無正當理由不從提出之命者，鈞院得認為被告關於『原告早於八十九年七
        月三日、八十九年十二月十八日、九十年二月二十七日當時，已知悉被告間
        就系爭土地之贈與行為』之主張為真實。」云云，然查，被告所稱應命原告
        提出之徵信資料，係指被告戊○○於八十六、八十七年左右，在尚未擔任穩
        程公司負責人前所製作之文件等情，業據被告陳明在卷（參見本院九十一年
        十二月九日言詞辯論筆錄），依此，即便真有上開文件存在，然從該項文件
        上所記載之內容，顯然無法知悉被告間於八十九年六月六日就系爭四筆土地
        所為贈與及所有權移轉行為，更無從知悉被告戊○○於八十九年七月三日、
        八十九年十二月十八日、九十年二月二十七日當時之財產狀況。換言之，被
        告所指之徵信資料顯與本件待證事實無關，故被告首揭抗辯，諉無足取。
（四）、此外，被告復未能舉出其他證據證明原告已於八十九年七月三日、八十九年
        十二月十八日、或九十年二月二十七日前，即已知悉被告間就系爭四筆土地
        所為之贈與及所有權移轉行為等事實，故被告辯稱「原告知悉系爭四筆土地
        過戶之情形，已有一年以上，已逾行使撤銷權之一年除斥期間。」云云，並
        不可採。
七、依九十年七月間之公告土地現值計算，系爭四筆土地之價值約為四百一十六萬八
    千零九十六元，若依被告為贈與時所申報之贈與物價值計算，系爭四筆土地之價
    值則為四百六十六萬五千五百六十元，此有系爭四筆土地之登記謄本及贈與登記
    資料在卷可稽。依此，足見系爭四筆土地之價值，與原告所欲保障之五百八十四
    萬元債權相當，則原告訴請撤銷被告間就系爭四筆土地所為之贈與及所有權移轉
    行為，自無過當之處，應屬可採。
八、綜上所述，本件被告間就系爭四筆土地所為之贈與及所有權移轉行為，既已侵害
    到原告之五百八十四萬元債權，且系爭四筆土地之價值又與原告所欲保障之上開
    債權額相當，則原告於法定除斥期間內，依前舉民法第二百四十四條第一、四項
    之規定，訴請被告戊○○與丁○○○間於八十九年六月六日就宜蘭縣壯圍鄉○○○段一Ο二一地號，面積三九九‧八二平方公尺，所有權全部（重測前：宜蘭
    縣壯圍鄉○○段八Ο四—二地號，面積三八六平方公尺，所有權全部）之土地、
    宜蘭縣壯圍鄉○○○段一Ο二五地號，面積二一Ο四‧一五平方公尺，所有權全
    部（重測前：宜蘭縣壯圍鄉○○段八Ο五地號，面積二Ο八五平方公尺，所有權
    全部）之土地及宜蘭縣壯圍鄉○○○段一Ο二四地號，面積一一三‧八七平方公
    尺，所有權全部（重測前：宜蘭縣壯圍鄉○○段八Ο五—三地號，面積一二五平
    方公尺，所有權全部）之土地，所為之贈與行為及所有權移轉行為均應予撤銷。
    被告丁○○○應將前項不動產經宜蘭縣宜蘭地政事務所於八十九年六月十七日
    以宜登字第一二Ο六一Ο號（按：原告誤載為一二Ο六ΟΟ號）收件，並於八十
    九年六月二十一日所為之所有權移轉登記，予以塗銷。被告戊○○與丙○○間
    於八十九年六月六日就宜蘭縣壯圍鄉○○○段一Ο三八地號，面積二二四六‧Ο
    七平方公尺，所有權全部（重測前：宜蘭縣壯圍鄉○○段八Ο八地號，面積二二
    四六平方公尺，所有權全部）之土地，所為之贈與行為及所有權移轉行為均應予
    撤銷。被告丙○○應將前項不動產經宜蘭縣宜蘭地政事務所於八十九年六月十
    七日以宜登字第一二Ο六ΟΟ號（按：原告誤載為一二Ο六一Ο號）收件，並於
    八十九年六月二十一日所為之所有權移轉登記，予以塗銷，為有理由，應予許可
    。
九、本件判決之基礎已臻明確，兩造其餘攻擊、防禦方法與舉證，核與判決結果無影
    響，爰不一一論述，附此敘明。
十、據上論結，本件原告之訴為有理由，依民事訴訟法第七十八條，判決如主文。
中　　　華　　　民　　　國　　九十一　　年　　十二　　月　　二十三　　　日
　　　　　　　　　　　　　　　　臺灣宜蘭地方法院民事庭
~B審判長法官　楊麗秋
~B法　　　官　林翠華
~B法　　　官　劉家祥
右為正本係照原本作成。
如對本判決上訴，須於判決送達後廿日內向本院提出上訴狀(須附繕本)。
中　　　華　　　民　　　國　　九十一　　年　　 十二　　 月　　二十四　　日
~B法院書記官　邱淑秋
